【裁判字號】    90,交上訴,33
【裁判日期】    900919
【裁判案由】    公共危險等
【裁判全文】
臺灣高等法院刑事判決                            九十年度交上訴字第三十三號
    上  訴  人  臺灣板橋地方法院檢察署檢察官
    被      告  甲○○
    選任辯護人  謝新平
    上  訴  人
    即  被  告  乙○○
    選任辯護人  林明輝
右上訴人因被告等公共危險等案件，不服臺灣板橋地方法院八十九年度交訴字第一
九號，中華民國九十年一月八日第一審判決（起訴案號臺灣板橋地方法院檢察署八十
九年度偵字第七三六四、七三六五號），提起上訴，本院判決如左：
    主  文
原判決撤銷。
甲○○服用酒類，不能安全駕駛動力交通工具而駕駛，處有期徒刑月。又因過失致
人於死，處有期徒刑柒月。又駕駛動力交通工具肇事，致人死亡而逃逸，處有期徒刑
柒月。應執行有期徒刑壹年貳月。
乙○○意圖使犯人隱避而頂替，處有期徒刑陸月，如易科罰金，以佰元折算壹日。
乙○○之上訴駁回。
    事  實
一、甲○○於民國八十九年一月八日晚間，偕同女友乙○○與退役軍中友人在台北市
    ○○○路錢櫃ＫＴＶ飲酒唱歌，於翌（九）日凌晨一時十分許，已服用酒類，達
    不能安全駕駛動力交通工具之程度，又未領有汽車駕駛執照，仍自台北市○○區
    ○○街六十五巷一號二樓乙○○住處樓下，駕駛其母親吳美芳所有，車號ＤＬ─
    三○九六號自小客車，搭載乙○○，返回台北縣樹林市○○街一八四號五樓之住
    處。途中沿台北縣樹林市○○路由板橋往山佳方向行駛，經中華路、水源街口時
    ，應注意車前狀況，而依當時情形又無不能注意之情事，竟疏於注意，未注意車
    前狀況，適有徐木村騎乘車號ＦＤＦ─四一八號機車，由對向駛來，由中華路欲
    左轉水源街，亦疏未注意車前狀況及未讓直行車先行。甲○○之小客車撞及徐木
    村之機車，徐木村遭撞至小客車之擋風玻璃後倒地，受有頭部外傷、顱內、胸腹
    腔出血等傷害。甲○○竟不停車察看，救護傷患或報警處理，反駕車逃逸。經現
    場騎乘機車之黃俊清目睹，記下車號報警。甲○○駕車逃回到家，因酒後無照駕
    車肇事逃逸，情節重大，為求脫免刑責，遂請有駕照未飲酒之女友乙○○為其頂
    替犯罪。乙○○思及二人係男女朋友關係，且甲○○陪同墮胎，雙方有相當感情
    ，乃予應允。
    嗣於警方循線追查至甲○○住處時，乙○○乃意圖使甲○○隱避，出面向警方頂
    替犯罪，謊稱係自己駕車肇事並逃逸。經警測得甲○○酒精呼氣濃度達每公升零
    點五九毫克。嗣後徐木村仍因傷重，於同年一月九日二十三時許死亡。乙○○頂
    替疑竇重重，檢察官聲請法院羈押獲准後，始知事態嚴重，為免遭受無妄刑罰，
    於同年一月十四日具狀自白頂替經過，因而查獲上情。
二、案經台灣板橋地方法院檢察署檢察官自動檢舉偵查起訴。
    理  由
一、甲○○部分：
（一）訊據被告甲○○坦承曾飲酒，警察檢測其呼氣酒精濃度每公升零點五九毫克，
      及未領有汽車駕駛執照之事實，惟矢口否認有酒後駕車、過失致人於死、肇事
      逃逸之犯行，辯稱：當時係其女友乙○○駕車，因酒醉在車內熟睡，不知發生
      車禍，係事後乙○○告知，始知已發生車禍，本件肇事致人於死及逃逸乃乙○
      ○所為，與其無關云云。
（二）惟查：
  １、被告甲○○酒後駕車，肇事致人於死，並駕車逃逸之事實，迭據共同被告乙○
      ○於偵、審中陳述無訛。而現場證人黃俊清亦證明是車號ＤＬ─三○九六號自
      小客車撞及被害人，復有車禍照片及道路交通事故調查報告表在卷足憑。
      被告甲○○於駕車肇事前確有飲酒，經警查獲時，其呼氣酒精濃度仍達每公升
      零點五九毫克，亦有呼氣酒精濃度測試單附卷可稽。
  ２、被害人徐木村因本件車禍受有頭部外傷、顱內、胸腹腔出血之傷害，不治死亡
      ，亦經檢察官督同法醫師相驗屍體無誤，制有勘驗筆錄、相驗屍體證明書及驗
      斷書附卷足憑。
  ３、經將本件肇事責任，送請台灣省台北縣區車輛行車事故鑑定委員會鑑定結果及
      台灣省車輛行車事故覆議鑑定委員會覆議鑑定結果，亦均認ＤＬ─三○九六號
      自小客車駕駛，與徐木村駕駛重機車，未讓直行車先行，均有疏失，有上開鑑
      定委員會九十年五月九日北鑑字第九○一一八五號函及覆議鑑定委員會九十年
      七月四日府覆議字第九○一○六六號函在卷可按。
  ４、檢察官將被告甲○○、乙○○二人送請法務部調查局測謊結果，發現被告乙○
      ○稱其並未駕車撞及被害人徐木村，且係被告甲○○駕車撞及被害人時，無情
      緒波動之反應，應未說謊；而被告甲○○於稱其自己並未駕車撞及被害人，且
      係被告乙○○駕車撞及被害人時，皆呈情緒波動反應，應係說謊，有法務部調
      查局八十九年二月十八日（八九）陸（三）字第八九○一一○四○號鑑定通知
      書附卷可稽。按測謊鑑定，係依一般人在說謊時，會產生遲疑、緊張、恐懼、
      不安等心裡波動現象，乃以科學方法，由鑑定人利用測謊儀器，將受測者之上
      開情緒波動加以紀錄，用以分析判斷受測者之供述是否違反其內心之真意而屬
      虛偽不實。故測謊鑑定，倘鑑定人具備專業之知識技能，復基於保障緘默權而
      事先獲得受測者之同意，所使用之測謊儀器及其測試之問題與方法又具專業可
      靠性時，該測謊結果，如就有利之供述，經鑑定人分析判斷有不實之情緒波動
      反應，依補強性法則，雖不得作為有罪判決之唯一證據，但非無證據能力，仍
      得供裁判之佐證，其證明力如何，事實審法院有自由判斷之職權；反之，若其
      有利之供述，經鑑定並無任何虛偽供述之情緒波動印證其真實性，非不得為有
      利於受測者之認定（最高法院八十八年度台上字第二八三六號判決要旨參照）
      。該測謊係分別就乙○○、甲○○兩人就正反兩方面測謊，其結果復與上揭證
      據所示相合，自有相當之證據力。至法務部調查局雖對甲○○為兩次測謊，然
      第一次測試係訓練學員進行實案測試，第二次由承辦人員進行測試，二次測試
      相同，均研判甲○○有說謊，有同局八十九年九月二十五日（八九）陸（三）
      字第八九○六九八一九號函在卷可按，該測謊並無瑕疵。
  ５、上開車輛行車事故鑑定委員會鑑定及行車事故覆議鑑定委員會覆議鑑定，也認
      ＤＬ─三○九六號自小客車疑似酒後駕車肇事及肇事人為被告甲○○（參看上
      開台灣省台北縣區車輛行車事故鑑定委員會函說明三及台灣省車輛行車事故覆
      議鑑定委員會函說明三）。
  ６、被告甲○○稱發生車禍時，其因酒醉在車上睡覺，故未知車禍發生，係事後乙
      ○○告知車禍云云。惟查本件車禍，自小客車強烈撞上被害人徐木村之機車，
      徐木村人飛至自小客車上，將擋風玻璃撞損。該擋風玻璃嚴重破裂凹陷，恰在
      右前座，此有車損照片在卷可按。設如被告所辯坐於右前座，以此強大撞擊之
      力道振動及聲響，在其臉前不足一、二尺之距離，焉有昏睡不知之理？且甲○
      ○坦承肇事小客車到家後，其即拿機車鑰匙騎機車回現場察看，則其如何可能
      前幾分鐘酒醉不醒人事，對極大直接撞擊振動、巨響毫不知悉，數分鐘後，女
      友一叫即醒，並可清醒騎機車外出？所辯與常情相違。
  ７、被告甲○○肇事後，酒精呼氣濃度每公升零點五九毫克，依據醫學研究，其當
      時之精神狀況，僅屬反應緩慢，影響駕駛，屬輕度到中度間之酒醉，並不致神
      智不清，感覺喪失，昏睡之情況，有榮民總醫院八十八年八月五日（八八）北
      總內字第二六八六號函附卷可稽。被告所辯，當時酒醉不醒人事，不知撞擊他
      人，顯屬虛偽不實，刻意隱瞞事實之詞。
  ８、依據肇事後所拍攝自小客車之照片，同行乙○○之髮夾，掉落於右前座上，足
      證當時乙○○係坐於右前座，並非駕駛座，否則其頭上所夾之髮夾，如何會掉
      於右前座？至被告甲○○之太陽眼鏡落於右前座地上，乃因當時深夜，甲○○
      未戴太陽眼鏡，放於前擋風玻璃後，遭撞擊落下，此並不足為被告甲○○有利
      之認定。
  ９、被告甲○○與乙○○均坦承為男女朋友關係，而乙○○當時懷孕墮胎，由甲○
      ○陪同，乙○○怕家人知悉，常至甲○○家中飲用補身之生化湯，則當時兩人
      感情密切，不難想像。又乙○○所墮胎兒，為其與前任男友所懷，甲○○知悉
      仍予接納，此為甲○○所不爭執。茲乙○○因其對甲○○感恩及愛意，而甲○
      ○無照酒後駕車，情節重大，乙○○有駕照，又未飲酒，且當時不知被害人死
      亡，以為一般小事，出面頂罪，亦有強烈之動機及理由。甲○○肇事後逃逸，
      以為無人查覺，其請乙○○頂罪，恰與情理相符。
  １０、至警方最初勸導乙○○不要頂罪，甲○○與乙○○之父親許進祿、友人吳美玟
      、陳家燕等人最初至台北看守所接見乙○○時，乙○○仍承認其肇事，願意賠
      償被害人。乃當初乙○○不知利害，且因男女感情，執意為男友頂罪之情形下
      所為，不能因其最初不聽勸告頂罪所為不實之詞，為被告甲○○未肇事之證據
      。
  、甲○○於乙○○經檢察官收押至看守所接見時，以手指放在嘴巴上作手勢，示
      意乙○○有人監聽，為乙○○於原審八十九年十二月二十日開庭時陳明，被告
      甲○○對此表示沒有意見。則甲○○自有相當之隱情，以手勢指示乙○○不要
      說出真相。否則如甲○○未駕車肇事，無事不可明言，何以指示乙○○不要說
      出真相，防人監聽？
  、乙○○涉及過失致人於死罪嫌，原經警察機關移送及被害人徐木村之弟徐福來
      告訴，經檢察官查明並無過失致死之犯行，處分不起訴確定，有板橋地檢署八
      十九年度偵字第一三六四號不起訴處分書在卷可供參酌。
  、按汽車駕駛人，飲酒後其吐氣所含酒精成分超過每公升零點二五毫克以上者，
      不得駕車；又駕駛人，應注意車前狀況，並隨時採取必要之安全措施。道路交
      通安全規則第九十四條第三項及第一百十四條第二款分別定有明文。被告甲○
      ○自應注意，乃疏未注意，飲酒後駕車，疏未注意車前狀況，其過失情節，已
      極明確，且與被害人之死亡間，具有相當因果關係。至被害人雖也有過失，然
      此肇事為雙方過失責任相競合而發生，被告不能因此免除過失責任。
  、綜上所述，被告甲○○所辯，屬空言卸責之詞，不足採信。其罪證明確，犯行
      洵堪認定，應予依法論科。
（三）核被告甲○○所為，係犯刑法第一百八十五條之三酒後駕車罪、第二百七十六
      條第一項過失致人於死罪、第一百八十五條之四駕車肇事致人於死亡逃逸罪。
      上開三罪，犯意個別，行為互殊，應分別論科，併合處罰。被告酒醉駕車、無
      駕駛執照駕駛，致人於死部分，應依道路交通處罰條例第八十六條規定，加重
      其刑。
二、被告乙○○部分：
（一）乙○○意圖使男友甲○○隱匿而出面頂罪之犯行，迭據被告乙○○於偵審中自
      白不諱。而甲○○確犯酒後駕車過失致人於死等犯行，也經本案認定屬實，判
      處其罪刑。另經送請法務部調查局測謊結果，亦認乙○○頂替行為，所說為真
      實。其犯行明確，亦可認定。
（二）核被告乙○○所為，係犯刑法第一百六十四條第二項之頂替人犯罪。
三、原審未詳予研求，遽為被告兩人無罪之判決，自嫌欠洽。檢察官上訴意旨，指摘
    原判決不當，為有理由，應由本院將原判決撤銷改判。爰審酌被告等各人犯罪之
    動機、乙○○最初為人頂罪，尚知悔悟，坦承犯行；甲○○酒後無照駕車、肇事
    逃逸、找人頂替之犯罪之情節、犯罪後之態度及迄今尚未對被害人家屬賠償及被
    害人亦有過失等一切情狀，分別判處如主文第二、三項所示之刑。乙○○部分並
    諭知易科罰金之折算標準。甲○○部分，並定其應執行之刑，以示懲儆。
四、按被告之上訴，係以受有不利益之判決，為求自己之利益，請求上級法院救濟。
    是其上訴應以為自己之利益為限，不許為自己之不利益上訴。本件原審對被告乙
    ○○為無罪之判決，於乙○○並無不利。被告乙○○對其無罪之判決上訴，自為
    法所不許。其上訴不合法，且屬無可補正，自應予以駁回。
五、據上論斷，應依刑事訴訟法第三百六十七條前段、第三百六十九條第一項前段、
    第三百六十四條、第二百九十九條第一項前段、刑法第一百六十四條第二項、第
    一百八十五條之三、第二百七十六條第一項、第一百八十五條之四、第四十一條
    第一項、第五十一條第五款、罰金罰鍰提高標準第一條前段、第二條，判決如主
    文。
本案經檢察官柯麗鈴到庭執行職務。
中      華      民      國    九十    年    九      月       十九       日
                            臺灣高等法院刑事第五庭
                                審判長法  官  曾  德  水
                                      法  官  楊  貴  雄
                                      法  官  趙  功  恆
右正本證明與原本無異。
駕車肇事致人於死傷逃逸部分，如不服本判決應於收受送達後十日內向本院提出上訴
書狀，其未敘述上訴之理由者並得於提起上訴後十日內向本院補提理由書（均須按他
造當事人之人數附繕本）。
其他部分，不得上訴。
                                      書記官  孫  佩  琳
中      華      民      國    九十    年    九      月       十九       日
附錄本案論罪科刑法條全文：
第一百六十四條
藏匿犯人或依法逮捕拘禁之脫逃人或使之隱避者，處二年以下有期徒刑、拘役或五百
元以下罰金。
意圖犯前項之罪而頂替者，亦同。
刑法第一百八十五條之三
服用毒品、麻醉藥品、酒類或其他相類之物，不能安全駕駛動力交通工具而駕駛者，
處一年以下有期徒刑、拘役或三萬元以下罰金。
第一百八十五條之四
駕駛動力交通工具肇事，致人死傷而逃逸者，處六月以上五年以下有期徒刑。
第二百七十六條
因過失致人於死者，處二年以下有期徒刑、拘役或二千元以下罰金。
從事業務之人，因業務上之過失犯前項之罪者，處五年以下有期徒刑或拘役，得併科
三千元以下罰金。


司法院資訊處製作；財團法人民間司法改革基金會備份。
